【裁判字號】    96,上,255
【裁判日期】    970513
【裁判案由】    損害賠償
【裁判全文】
臺灣高等法院民事判決                   96年度上字第255號
上  訴  人  子○○
            甲○○
            壬○○
            辛○○
            庚○○
上四人共同
訴訟代理人  蔡文玉律師
上  訴  人  乙○○
            癸○○    原住臺北市○○路○段117號7樓
被上  訴人  兆匯建設有限公司
特別代理人  己○○
被上  訴人  戊○○
            丙○○
            丁○○
上三人共同
訴訟代理人  李志澄律師
複代  理人  林美伶律師
上列當事人間損害賠償事件，上訴人對於中華民國96年1月31日
臺灣臺北地方法院93年度重訴字第1431號第一審判決提起上訴，
本院於97年4月29日言詞辯論終結，判決如下：
    主  文
上訴駁回。
第二審訴訟費用由上訴人甲○○負擔二分之一，餘由其餘上訴人
連帶負擔。
    事實及理由
甲、程序方面：
一、上訴人子○○、壬○○、辛○○及庚○○於原審以其為龔琅
    生之繼承人，依民法第184條、第179條及繼承之法律關係，
    對被上訴人提起本件訴訟，經原審以前開上訴人與乙○○、
    癸○○（以下合稱子○○等6人）同為龔琅生之繼承人， 本
    件訴訟標的對其等必須合一確定而應共同起訴，因乙○○、
    癸○○無正當理由而拒同為原告，裁定命乙○○、癸○○追
    加為原告。 是依民事訴訟法第56條第1款規定，子○○、壬
    ○○、辛○○及庚○○上訴之效力，應及於未提起上訴之乙
    ○○、癸○○，爰併列其2人為上訴人，合先敘明。
二、上訴人於原審主張被上訴人戊○○、丙○○及丁○○（以下
    稱戊○○等3人）將其所有坐落臺北市○○區○○段1小段
    185號土地（以下稱系爭土地）， 應移轉予龔琅生及上訴人
    甲○○之部分，過戶至被上訴人兆匯建設有限公司（以下稱
    兆匯公司）名下，為此爰依共同侵權行為、不當得利及繼承
    之法律關係，請求被上訴人應連帶給付甲○○新臺幣（下同
    ） 180萬元、子○○等6人180萬元，及均自94年2月3日起至
    清償日止按5%計算之利息 ；戊○○等3人應於兆匯公司將系
    爭土地權利範圍1426/50000之移轉登記塗銷後，將系爭土地
    所有權移轉登記予甲○○1/2、子○○等6人1/2。 嗣於本院
    審理中，補充聲明為(一)被上訴人兆匯公司應將系爭土地權利
    範圍1426/50000之所有權登記塗銷後，由被上訴人戊○○等
    3人將前開土地所有權移轉登記予上訴人甲○○1/2，子○○
    等6人1/2， 暨被上訴人等應連帶給付上訴人甲○○180萬元
    、子○○等6人180萬元，及均自94年2月3日起至清償日止，
    按年息5%計算之利息。或(二)被上訴人兆匯公司應將系爭土地
    權利範圍1426/50000之所有權移轉登記予上訴人甲○○ 1/2
    、子○○等6人1/2 ，暨給付上訴人甲○○180萬元、子○○
    等6人180萬元，及同前計算之利息。核係就起訴之聲明詳予
    補充，非訴之變更、追加 ，並為被上訴人戊○○等3人所同
    意，併予敘明。
三、被上訴人兆匯公司、上訴人乙○○及癸○○未於言詞辯論期
    日到場， 核無民事訴訟法第386條各款所列情形，爰依其餘
    到場當事人之聲請，由其一造辯論而為判決。
乙、得心證之理由：
一、上訴人主張：子○○等6人之被繼承人龔琅生、 甲○○及被
    上訴人戊○○等3人於80年8月30日簽訂合建房屋契約書（以
    下稱系爭合建契約）， 約定由甲○○及戊○○等3人負責提
    供土地，龔琅生負責出資，共同合建門牌號碼為臺北市○○
    ○路○段88、88之1至之3、88之5號之「兆匯大樓」（以下稱
    系爭大廈）。並約定於系爭大廈完成後，所有建築面積由地
    主及建方按立體對分，土地所有權則按全部建物面積與各人
    分配建物之面積比例分配持分。嗣系爭大廈完工後，戊○○
    等3人竟與兆匯公司之法定代理人乙○○合謀， 將彼等原應
    移轉登記予甲○○及龔琅生權利範圍11416/50000之系爭土
    地，移轉於兆匯公司。兆匯公司並將其中9990/50000之系爭
    土地出售予第三人。 被上訴人上開行為已違反系爭契約第7
    條：「本合約之權利、義務非經他立約人全體同意，不得讓
    與第三人」之約定，致伊受有損害。兆匯公司應將其殘存應
    有部分1426/50000之系爭土地，返還予伊。又已移轉之部分
    ，依起訴時每平方公尺公告現值130,541元計算， 伊所受之
    損失至少為29,003,285元 ，今僅先就其中之360萬元為一部
    請求等情。爰依共同侵權行為、不當得利及繼承之法律關係
    ，求為命戊○○等3人應於兆匯公司將系爭土地應有部分142
    6/50000之所有權移轉登記塗銷後， 將前開土地移轉登記予
    甲○○1/2、子○○等6人1/2， 暨被上訴人應連帶賠償甲○
    ○180萬元、子○○等6人180萬元， 及均加計法定遲延利息
    之判決。原審為上訴人敗訴之判決，上訴人不服提起上訴，
    上訴聲明：(一)原判決廢棄。(二)被上訴人兆匯公司應將系爭土
    地權利範圍應有部分1426/50000之所有權登記塗銷後，由被
    上訴人戊○○等3 人將前開土地所有權移轉登記予上訴人甲
    ○○1/2、子○○等6人全體1/2 ，暨被上訴人等應連帶給付
    上訴人甲○○180萬元、子○○等6人全體180萬元，及均自9
    4年2月3日起至清償日止， 按年息5%計算之利息。或被上訴
    人兆匯公司應將系爭土地權利範圍應有部分1426/50000之所
    有權移轉登記予甲○○1/2、子○○等6人全體1/2 ，暨給付
    上訴人甲○○180萬元、子○○等6人全體180萬元 ，及自94
    年2月3日起至清償日止按年息5%計算之利息。(三)願供擔保，
    請准宣告假執行。
二、被上訴人兆匯公司未於言詞辯論期日到場，惟據其前於準備
    程序到場所為陳述，及其餘被上訴人則以：系爭合建案原由
    龔琅生與乙○○所共同設立之泉泰建設股份有限公司（以下
    稱泉泰公司），於72年11月間與地主訂立合建房屋契約書，
    甲○○名下之土地，乃龔琅生於76年間代表泉泰公司向地主
    購買取得，甲○○僅為登記名義人。 嗣於80年8月30日龔琅
    生受讓泉泰公司原合建權利，重新訂立系爭合建契約，並與
    乙○○於80年10月間另設立兆匯公司，接手系爭合建契約之
    合建事宜。龔琅生於82年12月21日去世後，改由乙○○擔任
    兆匯公司之法定代理人。系爭合建土地之取得及房屋之興建
    ，乃兆匯公司法定代理人代理公司對外所為，是系爭合建契
    約之權利，屬兆匯公司所有；又提供土地與龔琅生合建者，
    除戊○○等3人外， 尚有其他地主，甲○○亦為地主之一，
    均負有移轉土地持分予建商、合併土地再依分得房屋比例移
    轉分配土地應有部分之權利及義務， 是戊○○等3人並無移
    轉土地予甲○○之義務，其亦無損害可言；龔琅生依系爭合
    建契約第9條約定， 將其所分配之部分指定兆匯公司為起造
    人，並以兆匯公司之名義出賣，足見將系爭合建契約所分得
    之房屋、土地登記予兆匯公司名下，乃依龔琅生之同意及指
    定所為，未侵害子○○等6人之權利； 縱認上訴人受有損害
    ，其亦未證明具體之損害；系爭土地於85年間即移轉予兆匯
    公司，子○○於87年2月6日聲請限制登記時已經知悉，而上
    訴人遲至93年11月10日始提起本件訴訟，其侵權行為損害賠
    償請求權已罹於時效；又戊○○等3人未受有何利益， 上訴
    人依不當得利法律關係向伊等為請求，自非有據等語，資為
    抗辯。並答辯聲明：(一)上訴駁回。(二)如受不利之判決，戊○
    ○等3人願供擔保，請准免為假執行。
三、查上訴人甲○○及訴外人龔琅生與被上訴人戊○○等3 人及
    訴外人陳蔡玉美、陳志忠、陳志杰、高雲、林成章、朱鶴賓
    （以下稱其餘地主） 於80年8月30日就系爭土地及坐落同小
    段186號等13筆土地， 簽訂系爭合建契約，約定由上訴人甲
    ○○、 被上訴人戊○○等3人及其餘地主負責提供上開土地
    作為建築基地，龔琅生負責出資興建房屋。嗣上開土地重測
    後經分割合併為系爭土地及同小段207-2號2筆土地，而合建
    房屋興建完成後其門牌號碼為臺北市○○○路○段88號、88-
    1號至88-5號之系爭大廈 ；訴外人龔琅生則於82年12月21日
    死亡， 上訴人子○○等6人為其繼承人；另系爭土地權利範
    圍應有部分1426/50000之所有權人現登記為兆匯公司等事實
    ，為兩造不爭執，並有系爭合建契約、土地登記簿謄本（見
    原審卷(一)第7-19頁）、龔琅生之繼承系統表暨除戶登記謄本
    （見原審卷(一)第56-60頁、 第69頁）在卷可稽，堪信為真實
    。
四、上訴人主張 ，被上訴人戊○○等3人於系爭大廈取得使用執
    照後，與兆匯公司法定代理人乙○○合謀將原應移轉登記予
    上訴人甲○○及龔琅生之土地，悉移轉於兆匯公司名下，兆
    匯公司嗣又出售予第三人， 違反合建契約第7條「本合約之
    權利、義務非經他立約人全體同意，不得讓與第三人」之約
    定，致上訴人受有損害，構成共同侵權行為，並有不得當利
    等情，為被上訴人所否認，並以前開情詞置辯。經查：
  (一)龔琅生前於72年11月間與被上訴人戊○○、丙○○及訴外人
    朱鶴賓等地主簽訂合建房屋契約書，約定由該等地主提供土
    地，龔琅生出資建造八層樓大廈，因各土地所有人就各該土
    地相鄰接之廢溝地、畸零地有合併使用及購買之權利，乃同
    時約定由龔琅生代為辦理申請合併使用及購買土地之手續，
    手續費用由龔琅生支付，購買土地之價款亦由龔琅生支付六
    分之一款項，有合建房屋契約書在卷可憑（見原審卷(二)第7-
    12頁）。又該合建契約原擬以龔琅生為董事長代表泉泰公司
    名義簽訂，嗣改以龔琅生個人名義與地主簽訂，此由合建房
    屋契約書上關於乙方原記載「泉泰建設股份有限公司」，且
    已蓋妥泉泰公司章與代表人印章，嗣將泉泰公司刪去可知。
    龔琅生於80年8月30日簽訂系爭合建契約時， 泉泰公司於系
    爭土地上未完成之建物由龔琅生負責自泉泰公司受讓繼續興
    建，亦有系爭合建契約所附同日簽訂之讓渡契約書可證（見
    原審卷(一)第12頁）。 再依系爭合建契約第2條約定：「上開
    建築基地由乙方之龔琅生負責出資興建鋼筋混凝土造，地上
    十層、地下二層之大廈，所有建造之一切資金，包括材料、
    工資、工程設計、申請建照及營建管理等一切費用及手續均
    由乙方龔琅生負責 。」等語（見原審卷(一)第7頁背面），可
    見系爭合建契約關於合建房屋之執行與資金均約定由龔琅生
    負責。又系爭合建契約第9條約定：「1.甲（即戊○○等3人
    與其餘地主）、乙（即上訴人甲○○與龔琅生）雙方均得就
    所分配之部分指定起造名義人，但領得建照後，如有一方需
    辦理起造人名義變更時，所發生之稅金及規費由變更之一方
    負擔之。2.甲、乙方之任何簽約人為履行本約，須由起造人
    配合辦理之設計變更、複丈、保存登記等事項，甲、乙方應
    責成其指定之起造人或名義變更後之起造人為之，否則視同
    甲、乙方之該個人違約。」等語，準此，甲、乙方得就合建
    分配取得部分指定起造人。 而龔琅生於80年8月30日簽訂系
    爭契約後，即於80年10月2日設立兆匯公司， 有公司資料查
    詢、公司變更登記事項卡可稽（見原審卷(二)第38頁、本院卷
    第91頁）。關於乙方依合建契約所分配之部分，則指定起造
    人為兆匯公司， 有臺北市政府工務局81建字第364號建造執
    照存根可憑（見原審卷(一)第133-134頁）。 該起造人名義嗣
    後均未曾變更之事實，復為兩造所不爭執，且上訴人亦自承
    依簽訂合建契約當時法令規定，個人建屋出售應辦理營業登
    記，課徵營業稅及營利事業所得稅，故於合建契約簽立後方
    設立兆匯公司俾辦理營業登記，並指定兆匯公司為房屋起造
    人等語（見原審卷(二)第97頁），顯見龔琅生、甲○○於簽訂
    系爭合建契約後，係由龔琅生實際執行合建房屋事宜，且就
    其2人依合建契約所分配之部分， 均指定起造人為兆匯公司
    。
  (二)次依合建契約第8條第2款、第10分別約定：「土地所有權按
    全部建物面積（包括公共設施部分）與各人分配建物之面積
    比例分配持分之。」「…本合建大樓於使用執照申請時，乙
    方應即通知各地主於接到十天內提出辦理移轉登記文件予雙
    方指定之代書按約定之土地分配持分辦理土地移轉登記事宜
    」等語，即合建土地應按建物面積與分配建物面積之比例，
    於申請執照申請時，依龔琅生之通知辦理土地移轉登記。而
    依前所述，系爭合建契約簽訂後，均由龔琅生執行合建房屋
    事宜，龔琅生並設立兆匯公司進行各項房屋興建事務，復與
    上訴人甲○○將合建契約可得分配之建物部分，指定起造人
    為兆匯公司，衡情顯係同意將依合建可得分配之建物，以兆
    匯公司為名義上之權利人。嗣龔琅生於82年12月21日死亡，
    兆匯公司董事長變更為上訴人乙○○ ，系爭大廈則於83年1
    月竣工，有公司變更登記事項表、使用執照存根等件為憑（
    見原審卷(二)第221頁本院卷第269頁），被上訴人兆匯公司乃
    於84年10月、85年3月分別與地主陳蔡玉美等4人、戊○○等
    3人簽訂協議書 ，約定地主應移轉登記之土地應有部分予兆
    匯公司（見原審卷(二)第58頁、原審卷(一)第198頁）， 核係依
    系爭前述合建契約之約定所為。龔琅生與上訴人甲○○既將
    合建契約可得分配之建物部分，指定起造人為兆匯公司，而
    以兆匯公司為建物名義上之權利人， 則被上訴人戊○○等3
    人將應移轉之土地部分登記予建物之名義人兆匯公司，亦與
    合建之交易常情相符 ，上訴人謂被上訴人戊○○等3人違反
    系爭合建契約第7條約定， 合約之權利、義務非經他立約人
    全體同意，不得讓與第三人云云，即不可採。至龔琅生之繼
    承人與上訴人甲○○本於系爭合建契約應分得之權利，如何
    與兆匯公司結算，乃彼等與兆匯公司間之內部關係，與戊○
    ○等3人無涉 。退萬步言，縱上訴人主張，被上訴人戊○○
    等3人違反前開合約約定內容屬實， 亦係有無債務不履行之
    情事，彼等將自己之財產予以移轉，原可自由為之，究難謂
    係故意不法侵害上訴人之權利。上訴人主張，被上訴人戊○
    ○等3人與兆匯公司之負責人乙○○合謀， 將應移轉登記予
    龔琅生、甲○○名義之土地，逕移轉兆匯公司名下，致侵害
    上訴人等權利而構成共同侵權行為云云，實不可取。從而，
    上訴人主張， 被上訴人應共同依民法第213條規定將系爭殘
    存登記予被上訴人兆匯公司名下之土地塗銷回復名義予被上
    訴人戊○○等3人後，由其3人移轉登記予上訴人甲○○及上
    訴人子○○等6人各1/2，及被上訴人兆匯公司已將登記名下
    之部分土地轉售第三人而無法回復原狀，故被上訴人應依民
    法第185條第1項規定、 第215條規定連帶以金錢賠償上訴人
    損害云云，亦無可取。
  (三)再按，無法律上之原因而受利益，致他人受損害者，應返還
    其利益 ，民法第179條定有明文。本件被上訴人兆匯公司受
    有系爭土地應有部分之利益， 係本於被上訴人戊○○等3人
    之給付關係，上訴人在取得該部分之權利前，並未因此受有
    土地所有權損害之問題，是被上訴人兆匯公司受有利益並非
    基於上訴人受損害之同一原因事實，上訴人主張，被上訴人
    兆匯公司係無法律原因而取得系爭土地之所有權利益，致伊
    受有損害，應依民法第179條規定， 將其取得之系爭土地殘
    存所有權移轉登記返還予上訴人甲○○及其餘上訴人等各1/
    2，並將其已轉售第三人土地部分依民法第181條規定償還其
    價額予上訴人甲○○及其餘上訴人等各1/2云云， 洵屬無據
    。
五、綜上所述，上訴人主張依共同侵權行為法律關係及民法第21
    3條、第215條規定，請求被上訴人兆匯公司應將系爭土地權
    利範圍應有部分1426/50000之所有權登記塗銷後，由被上訴
    人戊○○等３人將前開土地所有權移轉登記予上訴人甲○○
    1/2、子○○等6人全體1/2 ，暨被上訴人等應連帶給付上訴
    人甲○○180萬元、子○○等6人全體180萬元，及均自94年2
    月3日起至清償日止，按年息5%計算之利息。或依民法第179
    條、第181條規定， 請求被上訴人兆匯公司應將系爭土地權
    利範圍應有部分1426/50000之所有權移轉登記予上訴人甲○
    ○1/2、子○○等6人全體1/2，暨給付上訴人甲○○180萬元
    、子○○等6人全體180萬元，及自94年2月3日起至清償日止
    ，按年息5%計算之利息，均不應准許。原審為上訴人敗訴之
    判決，及駁回其假執行之聲請，並無不合。上訴意旨指摘原
    判決不當，聲明廢棄改判，為無理由，應予駁回。
六、兩造其餘攻擊防禦及未經援用之證據，經本院審酌後，認與
    本判決之論斷不生影響，爰不一一論駁，併予敘明。
七、據上論結，本件上訴為無理由。依民事訴訟法第449條第1項
    、第78條、第85條第1項但書、第2項、第463條、第385條第
    1項前段，判決如主文。
中    華    民    國    97    年     5    月    13    日
                    民事第十一庭
                        審判長法  官  鄭雅萍
                              法  官  徐福晉
                              法  官  詹文馨
正本係照原本作成。
如不服本判決，應於收受送達後20日內向本院提出上訴書狀，其
未表明上訴理由者，應於提出上訴後20日內向本院補提理由書狀
（均須按他造當事人之人數附繕本）上訴時應提出委任律師或具
有律師資格之人之委任狀；委任有律師資格者，另應附具律師資
格證書及釋明委任人與受任人有民事訴訟法第466條之1第1項但
書或第2項（詳附註）所定關係之釋明文書影本。
中    華    民    國    97    年    5     月    13    日
                              書記官  周淑靜
附註：
民事訴訟法第466條之1（第1項、第2項）：
對於第二審判決上訴，上訴人應委任律師為訴訟代理人。但上訴
人或其他法定代理人具有律師資格者，不在此限。
上訴人之配偶、三親等內之血親、二親等內之姻親，或上訴人為
法人、中央或地方機關時，其所屬專任人員具有律師資格並經法
院認為適當者，亦得為第三審訴訟代理人。


司法院資訊處製作；財團法人民間司法改革基金會備份。
